【裁判字號】    95,聲判,4
【裁判日期】    950302
【裁判案由】    聲請交付審判
【裁判全文】
台灣台中地方法院刑事裁定              95年度聲判字第4號
聲  請  人  己○○
代  理  人  林維毅律師
被      告  乙○○
被      告  丁○○
被      告  丙○○
被      告  戊○○
                    1 樓
被      告  庚○○
被      告  甲○○
上列聲請人因告訴被告等詐欺案件，不服台灣高等法院台中分院
檢察署九十四年度上聲議字第一四九四號駁回再議之處分（原不
起訴處分案號：台灣台中地方法院檢察署檢察官九十四年度偵字
第一五二○九號），聲請交付審判，本院裁定如下：
    主    文
聲請駁回。
    理    由
一、聲請人原告訴意旨略以：（一）被告甲○○係台中縣大甲鎮
    調解委員會調解委員，於民國九十四年十月十八日在台中縣
    大甲鎮公所調解委員會調解聲請人與胞弟妹即被告乙○○、
    丙○○、庚○○、戊○○、丁○○等人之遺產糾紛時，共同
    提供不實之被繼承人陳泉遺產資訊，稱被告乙○○、丙○○
    、戊○○、丁○○有承擔被繼承人生前之貸款，須分配較多
    之遺產，使聲請人陷於錯誤而成立調解，事後經聲請人查閱
    土地登記謄本資料，並無被告等人向金融機構貸款或辦理塗
    銷之登記，且被告等人亦拒不提供單據以詳其說，因認被告
    等人涉嫌詐欺。（二）被告乙○○、丙○○、庚○○、戊○○、丁○○等人共同將先母陳吳姜之保險金新台幣（下同）
    三百餘萬及被繼承人遺產所得之租金共一百四十八萬五千元
    侵吞入己，認其等涉有侵占罪嫌。（三）被告乙○○、丁○○二人於九十三年十月二十六日，在台中縣大甲鎮公所共同
    持鐵管毆打聲請人，致聲請人受有雙前臂及兩側前胸多處瘀
    傷之傷害，認其二人涉有傷害罪嫌。
二、臺灣臺中地方法院檢察署檢察官偵查結果，略以下列理由為
    不起訴之處分：（一）查無充分證據證明被告甲○○等六人
    有施用詐術之行為及不法所有意圖。（二）查無充分證據證
    明被告乙○○等五人有易持有為所有之侵占行為及不法所有
    意圖。（三）查無充分證據證明被告乙○○等二人有傷害聲
    請人之事實。乃認被告等人之詐欺、侵占及傷害等罪嫌均有
    未足。
三、聲請再議意旨略以下列理由指摘原處分不當：（一）被告等
    人於調解時，提出內容不實之「父親（陳泉）遺產（現金）
    協商會議」書面，記載不實之喪葬費及代父親陳泉償還七十
    年間以土地向銀行之借貸一百二十萬元，但均未提出確實證
    明，其等所辯顯有不實。（二）聲請人父親遺產中多筆不動
    產出租他人之租金均由被告等人收取，迄九十三年十二月三
    十一日，共計收取一百四十八萬五千元；被告等人另向農會
    領取喪葬津貼十五萬三千元及親友所交付奠儀約一百餘萬元
    ，及父親於大甲鎮土地銀行、彰化銀行、農民銀行及郵局之
    活期存款，被告等人亦均未交代其流向，加以侵占；再者，
    聲請人母親陳吳美於八十四年三月二十五日去世，其生前向
    大甲郵局投保保險，母親過世後，由被告等人領取後，亦未
    分配予聲請人，加以侵占。（三）另被告乙○○、丁○○二
    人持鐵管追打聲請人，致聲請人受有雙前臂兩側及前胸多處
    瘀傷。原不起訴處分就上述告訴均未詳細說明其理由及心證
    如何形成，聲請人實難折服等語。
四、台灣高等法院台中分院檢察署再議駁回處分書則以：（一）
    本件遺產糾紛業據聲請人與被告等人於九十一年十月十八日
    在台中縣大甲鎮公所調解委員會成立調解在案，有台中縣大
    甲鎮調解委員會調解書一紙在卷可稽；經查被繼承人陳泉於
    七十年十二月十七日向土地銀行貸款一百七十萬元，及於六
    十九年八月十二日以台中縣大甲鎮○○段一六六地號土地設
    定抵押權，復於七十二年四月九日塗銷抵押權之事實，有土
    地銀行貸款證明書一紙、該地號台中縣土地登記簿一份在卷
    可查，則被告此部分之辯解，即堪採信，原檢察官因認被告
    等人詐欺罪嫌不足，尚無不當。（二）另卷查：被告等人分
    別於九十四年六月十八日及七月八日所提出之財政部台灣省
    中區國稅局遺產稅繳清證明書及九張喪葬收支明細、九十一
    年十月十八日遺產協商會議紀錄、九十三年十二月二十三日
    遺產第二次協商會議記錄、台中縣調解委員會調解書暨台灣
    台中地方法院民事庭法官核定書及被繼承人陳泉大甲鎮農會
    、彰化銀行、郵局、土地銀行存摺交易明細內容影本等資料
    ，被告等人所辯並無聲請人所指侵占事實，亦屬信而有徵，
    原檢察官因認其等侵占罪嫌不足，經核亦無不當。至於聲請
    人之母親於八十四年三月去世後之財產去向一節，經查彼時
    聲請人之父親既仍在世，衡情自應由父親處理其配偶遺產事
    宜，尚難遽認被告即有侵占保險金之行為。（三）聲請人所
    稱在大甲鎮公所遭被告乙○○、丁○○共同持鐵棍毆打一情
    ，雖有診斷明書一紙在卷為憑；惟查，被告既在公眾得出入
    之大甲鎮公所遭毆打，非但未即刻報案，反於當日自大甲鎮
    北上台北縣板橋市中英醫院驗傷，且遲至九十四年一月三十
    日始檢具傷單提出本件告訴，已屬可疑；而聲請人於公共場
    所遭鐵棍毆擊，卻自承無法提出任何人證以佐其說，是原檢
    察官因認被告乙○○、丁○○二人之傷害罪嫌不足，經核亦
    無不合，聲請人再議之聲請為無理由。
五、聲請人聲請交付審判理由略以：
（一）被告乙○○、丁○○、丙○○、戊○○、庚○○、甲○○
      等人涉犯詐欺罪部分：被告乙○○、丁○○、丙○○、戊○○及庚○○等人，於調解時提出內容不實之「父親（陳
      泉）遺產（現金）協商會議」書面一紙，其上記載不實之
      喪葬費、代父親陳泉償還於民國七十年間，以土地向銀行
      借貸一百二十萬元，詐欺告訴人，惟被告等均未提出確實
      證明，被告等所提出之土地銀行貸款證明書及台中縣大甲
      鎮○○段一六六地號土地登記簿一份，僅能證明該筆土地
      曾設定抵押貸款，尚無從證明由被告丁○○、丙○○、乙○○、戊○○等代為清償，且該土地登記簿設定抵押權之
      日期為民國六十九年八月十五日，貸款金額為一百七十萬
      元，亦與被告等人所稱之貸款期間及金額不符。又喪葬收
      支明細，係被告片面製作，未經告訴人核對，如未檢附確
      實憑證，尚難具認屬實。原不起訴處分，未詳細說明被告
      等如何提出有利證明，及如何據以認定被告等確有代為清
      償借款之事實，以及實際支出喪葬費用，僅以查無充分證
      據證明被告甲○○等六人有施用詐術之行為及不法所有意
      圖為其理由，另駁回再議處分書僅以被告等提出土地銀行
      貸款證明書及台中縣大甲鎮○○段一六六地號土地登記簿
      一份，喪葬收支明細，遽認被告等無詐欺犯行，亦未說明
      其認定被告等確有代為清償借款之事實及實際支出喪葬費
      用等情，顯然違背經驗、論理及證據法則。
（二）被告乙○○、丁○○、丙○○、戊○○及庚○○涉犯侵占
      罪部分:1、聲請人父親陳泉遺產中多筆不動產，自父親於
      九十一年三月三十一日死亡後，租金均由被告乙○○、丁○○、丙○○、戊○○及庚○○五人收取，迄九十三年十
      二月三十一日，合計已收取一百四十八萬五千元。又被告
      乙○○向大甲鎮農會領取喪葬津貼十五萬三千元、親友交
      付之奠儀一百餘萬元、父親陳泉於大甲鎮土地銀行、彰化
      銀行、農民銀行及郵局開立存摺，其活期存款金額等，被
      告等人均未交代流向，加以侵占。2、聲請人母親陳吳姜
      民國八十四年三月二十五日去世，其所投保保險之保險金
      及郵局內存款，亦由被告等人領取，未分配與告訴人，而
      加以侵占。3、聲請人父親陳泉之遺產現金加計農會之喪
      葬津貼應為八百三十三萬二千七百五十一元，被告等於調
      解時主張現金僅有八百一十六萬一千元顯有不符。而原不
      起訴處分僅以查無充分證據證明被告陳水木等人有意持有
      為所有之侵占行為及不法所有意圖，為其理由，並未詳查
      及提出正當理由，且駁回再議處分書，對出租他人不動產
      租金、大甲鎮農會領取喪葬津貼十五萬三千元、諸親友所
      交付奠儀，均未說明其維持不起訴之理由，顯然違背經驗
      、論理及證據法則。
（三）被告乙○○、丁○○涉犯傷害罪部分: 被告乙○○、丁○○持鐵管追打告訴人，致聲請人受有雙前臂二側及前胸多
      處瘀傷，有診斷證明書一紙可證。原不起訴處分僅以查無
      充分證據證明被告乙○○等人有傷害告訴人之事實為理由
      ，並未說明被告如何提出有利之證明，及如何據以認定被
      告等確無傷害聲請人之事實。另駁回再議處分書，則以告
      訴人未立即報案，反而自大甲鎮北上台北縣板橋市中英醫
      院驗傷，且遲至九十四年一月三十日始具狀提出告訴為由
      ，而認聲請人所述不可採信，惟聲請人係因突遭攻擊，不
      敢久留於大甲鎮，返回板橋住處，乃屬自然反應，且因被
      告二人為聲請人之弟，聲請人經再三斟酌始提出告訴，亦
      無悖常情。故原不起訴及再議處分，均未依上開事證詳為
      認定，所載理由顯然違背經驗、論理及證據法則。
六、按告訴人之告訴，係以使被告受刑事訴追為目的，是其陳述
    是否與事實相符，仍應調查其他證據以資審認，最高法院五
    十二年台上字第一三○○號著有判例。再按新修正刑事訴訟
    法第二百五十八條之一規定告訴人得向法院聲請交付審判，
    係新增對於「檢察官不起訴或緩起訴裁量權」制衡之一種外
    部監督機制，法院僅就檢察官所為不起訴或緩起訴之處分是
    否正確加以審查，以防止檢察機關濫權，依此立法精神，同
    法第二百五十八條第三項規定法院審查聲請交付審判案件時
    「得為必要之調查」，其調查證據之範圍，自應以偵查中曾
    顯現之證據為限；而同法第二百六十條對於不起訴處分已確
    定或緩起訴處分期滿未經撤銷者得再行起訴之規定，其立法
    理由說明該條所謂不起訴處分已確定者，包括「聲請法院交
    付審判復經駁回者」之情形在內，是前述「得為必要之調查
    」，其調查證據範圍，更應以偵查中曾顯現之證據為限，不
    得就告訴人新提出之證據再為調查，亦不得蒐集偵查卷以外
    之證據，否則，將與刑事訴訟法第二百六十條之再行起訴規
    定，混淆不清，亦將使法院兼任檢察官而有回復「糾問制度
    」之虞。再依此立法精神，法院就聲請交付審判案件之審查
    ，應以審酌告訴人所指摘不利被告之事證未經檢察機關詳為
    調查斟酌，或不起訴處分書所載理由違背經驗法則、論理法
    則及證據法則為限，且法院裁定交付審判，即如同檢察官提
    起公訴使案件進入審判程序，是法院裁定交付審判之前提，
    尚必須偵查卷內所存證據已符合刑事訴訟法第二百五十一條
    第一項規定「足認被告有犯罪嫌疑」，應由檢察官提起公訴
    之情形，亦即該案件已經跨越起訴門檻，否則，縱或法院對
    於檢察官所認定之基礎事實有不同判斷，但如該案件仍須另
    行蒐證、偵查始能判斷應否交付審判者，因交付審判審查制
    度並無如同再議救濟制度得為發回原檢察官續行偵查之設計
    ，法院仍應依同法第二百五十八條之三第二項前段規定，以
    聲請無理由裁定駁回，合先敘明。
七、經查:
（一）依首揭說明，本院所得調查證據之範圍，係以偵查中所顯
      現之證據為限，不得就聲請人所提出之新證據再為調查，
      故對於聲請補充理由狀中聲請人所提出郵局交易明細表、
      委託書、提款單等證據，不得調查採為證據，合先敘明。
（二）聲請人交付審判理由（一）部分:
 １、前揭清償土地貸款部分：按最高限額抵押係對債權人一定
     範圍內之不特定債權預定一最高限額，由債權人或第三人
     提供抵押物予以擔保之特殊債權，故最高限額抵押與一般
     抵押權不同，抵押權設定時通常債權尚未確定，且債權金
     額亦不當然即為所設定之抵押權金額。查陳泉於七十年十
     二月十七日確曾向土地銀行貸款，並以前揭土地設定最高
     限額抵押權一百七十萬元，嗣該最高限額抵押於七十二年
     四月九日塗銷等情，此有前揭土地銀行貸款證明書及土地
     登記簿一份在卷可稽，聲請人徒以最高限額抵押權之設定
     日期為六十九年八月十五日一節，逕認該日即為借款日，
     並執此認被告乙○○等於前揭遺產協商會議所言七十年間
     貸款一節與事實不符，顯與前揭土地銀行貸款證明書之記
     載及最高限額抵押貸款實務情形不符，又最高限額抵押之
     設定金額與債權之金額並非當然一致，已如前述，況陳泉
     於借款後至還款並塗銷前揭最高限額抵押之設定已有一年
     餘之時間，期間利息、本利之償還等，自足為債權總額之
     變動，聲請人以借款之初之債權金額與最後還款金額不符
     一節，逕認被告乙○○等所辯與事實不符，顯乏所據。
 ２、前揭喪葬費用部分：被告乙○○等支付陳泉喪葬費之支出
     為一百零三萬一千八百六十九元一節，業據被告陳水木等
     人提出喪葬費支出明細九紙在卷可稽（九十四年他字第一0
     九四號偵卷第五十七至五十九頁），核與前揭被告乙○○
     等與聲請人於九十一年十月十八日所為之協商會議紀錄記
     載喪費一百零三萬一千八百六十元約略相符，又聲請人於
     本院亦供稱：相關喪葬事宜伊未參與處理等語（本院卷第
     二十三頁），是聲請人固認該支出不實，惟並無其他積極
     證據可資佐證，聲請人此部分顯係以其主觀之臆測為據，
     自不足憑為被告乙○○等不利之認定。
（三）聲請人交付審判理由（二）部分:
  1、前揭不動產租金、農會喪葬津貼部分：陳泉遺留之不動產
     所收取之租金，業據被告陳水木等於九十三年十二月二十
     三日在大甲鎮公所調解委員會召開遺產第二次協調會議而
     為協商，此有前揭第二次協商會議紀錄在卷可憑，從而檢
     察官據此認被告乙○○等無不法所有之意圖，難謂有違證
     據法則之處。至農會喪葬津貼部分，被告乙○○等於檢察
     官偵查中亦表明係因事務繁忙致疏未提出分配，並同意就
     此部分作重分配（九十四年他字第一○九四號卷第六十四
     頁），審酌前揭陳泉所遺留之財產項目及待管理之事項非
     少，依經驗法則及論理法則，自難逕認被告乙○○等此部
     分所辯不可採信，從而檢察官依證據法則，逕為被告乙○○等有利之認定，亦無違誤。
  2、前揭聲請人及被告之母陳吳姜之保險金及郵局存款、陳泉
     奠儀等其餘部分：此部分除聲請之即告訴人之指述外，並
     無其他積極證據可資證明被告乙○○等有何侵占行為，而
     檢察官依聲請人之母陳吳姜於八十四年三月二十五日死亡
     時，聲請人之父陳泉尚在世，故由陳泉處理其遺產實屬常
     情，並依證據法則，逕為被告乙○○等有利之認定，難認
     有何違誤。
（四）聲請人交付審判（三）部分: 按被告本於實質正當程序之
      保障，於偵查及審判程序中均有無罪推定原則之適用，故
      被告就其無罪自無需提出證明。聲請人所指被告乙○○等
      傷害部分，固據聲請人於偵查中指述明確，並提出診斷證
      明書一紙為據，惟此部分業據駁回再議理由中詳述不採聲
      請人指述之理由，難認檢察機關有未詳為調查斟酌或違誤
      之處。況聲請人於聲請交付審判理由狀指稱：「本件告訴
      人所受為雙前臂兩側及前胸多處瘀傷，並無緊急於大甲鎮
      就醫之必要，告訴人突遭攻擊，驚魂未定，自不敢於大甲
      鎮久留，而趕緊返回板橋市，乃屬自然反應.... 」，惟
      次於本院供稱：「.... 他們二人就一直輪流打我，打我
      的頭又打我的身體，說要把我打死，後來我就昏倒在地上
      ，後來是一對夫妻把我載到板橋，我當時人還沒醒，該對
      夫妻跟我同修說怕丁○○他們知道所以不願意說他們的名
      字，我是後來晚上醒來後，我同修才載我去醫院看醫生」
      云云，其指述前後有重大明顯之瑕疵可指，聲請人指摘原
      不起訴處分及駁回再議處分之認定不當，並無理由。
八、綜上所述，就聲請人聲請交付審判之理由，經核原處分就如
    何認定被告罪嫌不足，均已詳述其所憑之理由，且上開理由
    從形式上觀之，並無何違背經驗法則、論理法則及其他證據
    法則之處，聲請人未為詳細審究犯罪事實須憑積極之證據而
    為認定等情，依憑己見，為事實上之爭辯，揆諸首揭說明，
    本件交付審判之聲請為無理由，依法應予駁回。
據上論斷，應依刑事訴訟法第二百五十八條之三第二項前段，裁
定如主文。
中    華    民    國    95    年    3     月    2     日
                刑事第二庭  審判長法  官  林清鈞
                                  法  官  陳姵君
                                  法  官  郭書豪
以上正本證明與原本無異。
不得抗告。
中    華    民    國    95    年    3     月    2     日
                                  書記官  陳美虹


司法院資訊處製作；財團法人民間司法改革基金會備份。
